【裁判字號】    97,訴,2642
【裁判日期】    971231
【裁判案由】    返還土地
【裁判全文】
臺灣板橋地方法院民事判決              97年度訴字第2642號
原      告  丙○○
訴訟代理人  丁○○
被      告  乙○○
訴訟代理人  王元勳律師
訴訟代理人  李怡欣律師
上列當事人間請求返還土地事件，經本院於民國97年12月11日言
詞辯論終結，判決如下：
    主  文
被告應將坐落臺北縣新莊市○○段61地號上之如附圖61-A 001所
示面積7.21平方公尺之遮雨棚拆除，及將附圖61-A002 所示面積
8.50平方公尺之增建部分拆除，將土地返還原告及其他共有人。
訴訟費用由被告負擔。
本判決於原告以新台幣貳拾萬元供擔保後，得為假執行。
    事實及理由
一、原告主張：坐落臺北縣新莊市○○段61地號土地為原告及其
    他共有人分別共有，原告所有權應有部分萬分之37，原告係
    門牌號碼台北縣新莊市○○街15之2 號3 樓之所有權人，被
    告係同棟1 樓之所有權人，被告未經原告及其他共有人的同
    意，搭蓋如附圖61-A 001所示面積7.21平方公尺之遮雨棚，
    及附圖61-A002 所示面積8.50平方公尺之增建部分，為無權
    占有，因占用防火巷，影響原告之消防逃生安全，此部分亦
    經台北縣政府違章建築拆除大隊認定為違建，已依序排定時
    間拆除，惟需時甚久迄今仍未拆除，為此原告依民法第767
    條物上請求權及民法第184 條第1 項侵權行為損害賠償，請
    求被告將如主文所示之遮雨棚與違建拆除，將土地返還原告
    及其他共有人全體。並聲明：如主文所示。願供擔保請准宣
    告假執行。
二、被告則以：被告係向訴外人甲○購得台北縣新莊市○○街15
    號1 樓房屋及基地所有權應有部分，甲○於79年3 月間向其
    前手買得前揭房屋時，原告所指1 樓之增建部分早已存在，
    被告並未擴建，毗鄰之房屋共286 戶之1 樓亦有增建，應可
    推測防火巷之建物係建商蓋房屋時就同時增建，歷經十多年
    悉相安無事，此非單純之沉默，而係全體共有人就系爭土地
    上有默許同意占用防火巷為增建之分管協議，原告於95年5
    月向其前手購得3 樓，應受分管契約之拘束。原告於購屋2
    年後始提起本件訴訟，顯係原告因兩造另有訴訟案件，而挾
    怨報復等語置辯。並聲明：原告之訴駁回。
三、兩造不爭執之事實：
    兩造均係坐落臺北縣新莊市○○段61地號土地之分別共有人
    ，原告係門牌號碼台北縣新莊市○○街15之2 號3 樓之所有
    權人，被告係同棟1 樓之所有權人，被告房屋後面有如附圖
    61-A 001所示面積7.21平方公尺之遮雨棚，及附圖61-A002
    所示面積8.50平方公尺之增建部分。前揭遮雨棚及違建位於
    防火巷內。
四、按以無權占有為原因，請求返還土地者，占有人對土地所有
    權存在之事實無爭執，而僅以非無權占有為抗辯者，土地所
    有權人對其土地被無權占有之事實無舉證責任，占有人自應
    就其取得占有係有正當權源之事實證明之，最高法院85年度
    台上字第1120號判決參照。又按各共有人按其應有部分，對
    於共有物之全部雖有使用收益之權。惟未經共有人協議分管
    之共有物，共有人對共有物之特定部分占用收益，仍須徵得
    他共有人全體之同意。其未經他共有人同意而就共有物之全
    部或一部任意占用收益，即屬侵害他共有人之權利，他共有
    人得本於所有權請求除去其妨害或請求向全體共有人返還占
    用部分，並得依侵權行為之規定，行使其損害賠償請求權，
    最高法院81年度台上字第1818號判決參照。本件原告主張被
    告未經原告及其他共有人的同意，搭蓋如附圖61-A 001所示
    面積7.21平方公尺之遮雨棚，及附圖61-A002 所示面積8.50
    平方公尺之增建部分，為無權占有，基於民法第767 條之規
    定，請求被告拆除遮雨棚及建物，將土地返還原告及其他共
    有人全體等情；被告則以：全體共有人就系爭土地上有默許
    同意占用防火巷為增建之分管協議，原告於95年5 月向其前
    手購得3 樓，應受分管契約之拘束等語置辯。查被告就「全
    體共有人就系爭土地上有默許同意占用防火巷為增建之分管
    協議」之事實，雖舉證人甲○為證，惟系爭房屋於69年為所
    有權第一次登記，甲○係於79年繼受取得系爭房屋所有權，
    有建物謄本可稽，甲○亦證稱：其取得系爭房屋所有權時已
    有增建存在，並不知道系爭土地所有權人有何分管協議等語
    ，自不能證明被告所辯為真，且從卷附照片所示，防火巷內
    之增建建物，其外觀形式不同，參差錯落（見97年度重簡調
    字第581 號卷第33頁），實難認有被告所稱防火巷之建物係
    建商蓋房屋時同時增建之情事，況被告之房屋後側，經台北
    縣政府違章建築拆除大隊以「依建築技術規則設計施工編第
    四章第六節第110 條第1 款之規定，建築物應自基地後側之
    境界線退縮淨寬1.5 公尺以上之空地為防火間隔，在防火間
    隔擅自搭蓋建物或設置任何固定式阻礙物者，即為防火間隔
    違章建築」，而認定為違建，已依序排時間拆除，此有台北
    縣政府違章建築拆除大隊97年7 月1 日970028072 號函可稽
    ，縱認被告所稱「系爭土地全體所有權人有默許同意占用防
    火巷為增建之分管協議」之事實為真，此協議亦因違反法令
    而無效，被告自不能主張此協議有拘束原告之效力。是被告
    未經原告及其他共有人全體同意，而就共有物之一部任意占
    用，屬無權占有，原告本於所有權，請求被告將如主文所示
    之遮雨棚與違建拆除，將土地返還原告及其他共有人全體，
    為有理由，應予准許。原告陳明願供擔保，聲請宣告假執行
    ，核無不合，爰酌定相當擔保金額准許之。
五、結論：原告之訴為有理由，依民事訴訟法第78條、第390 條
    第2 項，判決如主文。
中    華    民    國    97    年    12    月    31    日
                  民事第三庭    法  官  陳映如
以上正本係照原本作成
如對本判決上訴，須於判決送達後20日內向本院提出上訴狀
中    華    民    國    97    年    12    月    31    日
                            書記官  李錦輝


司法院資訊處製作；財團法人民間司法改革基金會備份。
